【裁判字號】    89,上訴,1475
【裁判日期】    890706
【裁判案由】    偽造有價證券等
【裁判全文】
臺灣高等法院臺中分院刑事判決                  八十九年度上訴字第一四七五號
    上  訴  人  臺灣台中地方法院檢察署檢察官
    被      告  乙○○
    選任辯護人  李清輝
    被      告  戊○○
    指定辯護人  本院公設辯護人  甲○○
右上訴人因被告等偽造有價證券等案件，不服臺灣臺中地方法院八十八年度訴字第一
四四八號中華民國八十九年七月六日第一審判決（起訴案號：臺灣臺中地方法院檢察
署八十七年度偵續字第三二七號、八十八年度偵字第一二六二二號），提起上訴，本
院判決如左：
      主  文
上訴駁回。
      理  由
一、公訴意旨詳如起訴書所載（如附件）。
二、按犯罪事實應依證據認定之，無證據不得推定其犯罪事實；且不能證明被告犯罪
    者，應諭知無罪之判決，刑事訴訟法第一百五十四條及第三百零一條第一項分別
    定有明文。又按刑法第二百十條之偽造文書，以無制作權之人冒用他人名義而制
    作該文書為要件之一，如果行為人基於他人之授權委託，即不能謂無制作權，自
    不成立該條之罪；且刑法上所謂偽造有價證券，以無權簽發之人冒用他人名義簽
    發為要件，如果行為人基於本人之授權，或其他原因有權簽發者，則與無權之偽
    造行為不同，最高法院四十七年台上字第二二六號及五十三年台上字第一八一０
    號判例分別著有明文。
三、訊據被告乙○○、戊○○均堅決否認有何右揭被訴偽造有價證券等犯行，被告乙○○辯稱：伊與戊○○是朋友，係戊○○介紹丙○○來向伊借錢，伊便於八十四
    年四、五月間借予丙○○共八百萬元，分二次付款，二次都拿現金交戊○○轉交
    丙○○，丙○○且有拿出土地權狀及印鑑証明，表示若三個月內未還款，欲將土
    地過戶予伊抵債，故在伊弟林顯華的事務所寫買賣合約書，當時戊○○亦有在場
    ，因伊係向林顯山調錢來借給丙○○，故將丙○○之土地設定抵押權給林顯山，
    其後伊先清償林顯山三百萬元，另提供伊妹林碧英所有座落台中市○○區○○段
    第三九五地號土地設定扺押權予林顯山以為擔保，並要求林顯山塗銷本件土地之
    抵押權登記，後來因一直找不到丙○○，且伊弟林顯華已過世，伊才根據其他代
    書之建議，於八十五年間，在丙○○先前已簽名蓋章之土地、建築改良物所有權
    移轉契約書填上金額及日期，將該筆土地辦理過戶予伊抵債等語；被告戊○○則
    辯稱：伊從未請丙○○擔任伊買車之保證人，而係丙○○積欠他人大筆賭債需款
    償債，才拜託伊帶他去向乙○○借款，乙○○即分二次各將四百萬元現金交予丙○○等情。
四、經查：本件告訴人曾親自在本件土地、建築改良物（最高限額八百四十萬元）抵
    押權設定契約書及所有權移轉契約書之訂立契約人欄旁簽名乙節，業據告訴人於
    八十八年三月三十一日偵訊時稱：「（〔提示契約書〕其上有無何處為你的筆跡
    ？）即其內之『聲請登記約定事項』欄之丙○○是我所寫」、「（何人叫你簽名
    ？）戊○○」等語，復有本件土地（抵押權）登記申請書影本、土地、建築改良
    物（最高限額八百四十萬元）抵押權設定契約書影本、所有權移轉契約書影本、
    印鑑證明影本及本票影本等附卷可稽。衡諸告訴人於八十八年三月三十一日偵訊
    時稱：「（為何寫切結書？）是戊○○說要補發權狀須切結書，他叫我簽」（見
    偵續字卷第二十七頁）；八十八年九月十五日於原審陳稱：「我有同意戊○○拿
    我的土地抵押貸款四百五十萬元，並委託他幫我匯款還給農會」、「（學歷為何
    ？）國小二年級肄業」、「（以前為何說你不識字？）我認的字很少」、「（是
    否認得『本票』二字？）我認得」等語，足見告訴人曾擁有本件土地、亦曾有申
    請補發本件土地所有權狀及提供本件土地設定抵押向吳源堂等人貸款四百五十萬
    元之經驗，理當知悉辦理土地所有權移轉及設定抵押權之程序及所需之文件；且
    其非全然未受過教育，於本件土地、建築改良物（最高限額八百四十萬元）抵押
    權設定契約書及所有權移轉契約書之訂立契約人欄旁簽名時，不可能對所簽文件
    之內容及作用毫無所知。告訴人既提供本件土地所有權狀、身分證、印鑑證明等
    文件予被告等，並自願於本件土地、建築改良物（最高限額八百四十萬元）抵押
    權設定契約書及所有權移轉契約書之訂立契約人欄內簽名，可見告訴人等確有向
    被告乙○○借款八百萬元，並同意提供本件土地設定最高限額八百四十萬元之抵
    押權予被告乙○○，且承諾屆期未能償債時，欲將本件土地移轉所有權予被告乙○○抵債之情事。另衡諸告訴人既已提供土地設定抵押，被告乙○○之債權即可
    優先受償，其顯無再行偽造本票為擔保之必要，是以尚難僅因本件二紙本票之發
    票日、到期日皆相同，即遽認本件二紙本票為被告等所偽造。
五、又證人賴順村於原審八十八年九月十五日訊問時結證稱：「（有無載戊○○到過
    林顯華的代書事務所？）是，但我沒有進去，只是坐在車上等」、「我當天只載
    戊○○，後來有看到丙○○自己開車到林顯華代書事務所，最後也有看到丙○○
    從事務所走出來」、「（到過林顯華代書事務所幾次？）去二次，二次都有碰到
    丙○○」等語，此核與被告等所辯係分二次在林顯華代書事務所將現金交付告訴
    人之情節相符，堪予採信。故告訴人所稱從未到過林顯華代書事務所云云，即與
    事實有悖，不足遽採。而證人林顯山於八十七年四月十三日在本院民事庭訊問時
    結證稱：伊係乙○○之堂兄，乙○○自八十三年底即陸續向伊借錢，每筆約幾十
    萬元至幾百萬元不等，最後一筆係於八十四年四月間，借款總數八百萬元，並於
    八十四年四、五月間提供丙○○之土地設定抵押予伊為擔保，其後，乙○○於八
    十四年間先還伊三百萬元，同時塗銷丙○○之土地抵押設定，另於八十四年十一
    月間改以林碧英所有座落台中市○○區○○段三九五地號之土地設定抵押予伊為
    擔保，最後再將林碧英之土地出售，將餘款五百萬元還伊，但伊並不清楚乙○○
    借款予丙○○之事等情，並有台中市中興地政事務所八十九年一月六日中興地所
    四字第一八五號函暨所附上開林碧英之土地（抵押權）登記申請書影本、土地、
    建築改良物抵押權設定契約書影本等附卷可按。再被告乙○○曾於八十四年一月
    間以上開林碧英之土地設定最高限額一千一百八十八萬元之抵押權予中國農民銀
    行，旋於八十四年一月二十六日向該銀行貸款九百九十萬元，並於同日領出全數
    款項；且曾於八十三年下旬，與其兄妹林顯庭、林碧英三人共同繳納八百九十五
    萬五千零二元之遺產稅，此有上開林碧英土地之登記簿謄本及中國農民銀行帳號
    第00000000000號乙○○存摺存提款明細、財政部台灣省中區國稅局
    八十三年度遺產稅繳款書影本各一份附卷足參。
六、被告乙○○自八十四年三月二十日起至同年四月二十一日止，曾陸續自其設於台
    北市第五信用合作社帳號第000000000000號帳戶提領一百萬元、五
    十萬元、七十萬元、八十萬元、五十六萬元、十四萬元、三十五萬五千元、三十
    八萬元、四十萬元、一百萬元、十萬元、十萬元、二十二萬五千元、七十萬元、
    一百萬元、十三萬元、十二萬四千元、十五萬元、十萬元、九十萬元、十二萬五
    千元、九十四萬元等筆款項；另自八十四年三月二十日起至同年四月二十一日止
    ，曾陸續自其設於台北市第五信用合作社帳號第000000000000號帳
    戶提領一百六十萬元、五十萬零三十三元、二百萬零八千五百二十七元、七十萬
    元、二十萬元、十四萬零一百八十三元、八十萬元、七十萬元、一百十三萬五千
    元、九十五萬五千元、十萬元、一百十一萬元、二十五萬零三十三元、一百二十
    萬元、四十八萬元、一百萬元、十萬零三十三元、三十萬元、十萬零三十三元、
    二十九萬一千零三十三元、四十五萬零三十三元等筆款項；另曾於八十四年三月
    二十五日，自其設於中國信託商業銀行中山分行帳號第一四一之五三之二八八一
    六之０之一號帳戶提領四十五萬元之款項；另自八十四年三月二十五日起至同年
    四月二十日止，曾陸續自其設於中國信託商業銀行中山分行帳號第一四一之三０
    之二八八一六之０之八號帳戶提領五十三萬元、十二萬七千四百元、五十萬元、
    五十萬元等筆款項等節，此有台北市第五信用合作社八十九年三月二十七日北市
    五信社中字第一一四號函暨所附上開二帳戶之支票存款對帳單各一份，及中國信
    託商業銀行中山分行八十九年三月二十九日（八九）山外字第五二號函暨所附上
    開二帳戶之往來明細表各一份在卷足憑。顯見被告乙○○確曾向銀行及林顯山貸
    款大筆款項，且自八十四年三月中旬起至同年四月下旬止，亦有自其本人帳戶提
    領逾千萬元現金之紀錄，是被告乙○○所辯有借告訴人八百萬元現金等語，應非
    全然無憑。雖被告乙○○、戊○○於八十八年五月六日偵訊時，就本件八十四年
    四月間之借款事宜，諸如付款地點、利息約定、手續費支付、付款時間，及設定
    抵押權與付款之先後順序等節之陳述互有出入，惟事隔四年有餘，衡情人之記憶
    會隨時間之久遠而逐漸遺忘細節，故要難遽以被告二人就借款細節之陳述互有出
    入，即認告訴人未有提供本件土地向被告乙○○借款八百萬元之事實。
七、本件告訴人先於八十七年二月二十一日具狀向台灣台中地方法院檢察署指稱：伊
    因向戊○○購買毒品，欠費十三萬元，乃將本件土地之所有權狀、印鑑證明、身
    分證影本及空白之抵押權設定契約書、買賣契約書等文件交予戊○○，作為擔保
    之用，詎戊○○竟因不詳原因，將上開文件交予乙○○委任林顯華辦理設定最高
    限額八百四十萬元抵押權，其後並將本件土地辦理移轉登記予乙○○云云；再於
    八十七年三月十三日偵訊時改稱：戊○○因要買車，要請伊擔任保證人，伊才請
    領印鑑證明交他處理（見偵字卷第三十七頁反面）云云；又於告訴狀內載明有將
    所有權狀交予戊○○，卻於八十七年三月十三日偵訊時稱：「他（戊○○）去申
    請補發權狀，我不知道」（見偵字卷第三十七頁反面）；再於八十七年四月二十
    三日偵訊時稱：「（這申請補發所有權狀的切結書是否你簽名的？）這份切結書
    是我簽名的沒錯，但我不知道是要補發權狀用的」（見偵字卷第九十八頁反面）
    ；另八十七年六月一日偵訊時稱：「（你向吳源堂借款時，土地權狀已申請補發
    了？）是的，補發權狀以後再向吳源堂借錢」（見偵字卷第一百二十二頁反面）
    ，嗣於八十七年八月二十八日偵訊時卻稱：「（當初借錢，為何要申請補發權狀
    ？你真正的權狀在那？）我不識字，只會寫自己的名字，我不知道他要簽補發權
    狀」（見偵字卷第一百二十九頁反面）、八十八年三月三十一日偵訊時稱：「（
    你有無去申請補發土地權狀？）是戊○○說要保車，需要權狀，我才拿所有資料
    及印章等讓他自己去辦理，我本人並沒有去」、「（為何寫切結書？）是戊○○
    說要補發權狀須切結書，他叫我簽」（見偵續字卷第二十六頁反面及第二十七頁
    ）云云，益見告訴人就其是否明白切結書之內容及是否同意申請補發所有權狀等
    之陳述，均先後紛歧。倘如告訴人所言有積欠被告戊○○十三萬元之債務，或係
    擔任被告戊○○購車之保證人，依照常理，告訴人均毋須交付價值高達數百萬元
    之土地權狀、已簽名蓋章之空白之扺押權設定契約書、空白土地買賣契約書及印
    鑑証明、身分証影本等文件予被告戊○○。
八、綜上所述，本件告訴人所指，既前後矛盾，且有違情理，即難遽採為不利於被告
    等之證據。告訴人既於簽名後，有授權被告等代為填載本件土地、建築改良物（
    最高限額八百四十萬元）抵押權設定契約書、所有權移轉契約書之內容，及辦理
    相關抵押權設定、所有權移轉之登記，從而被告等所為即與首揭偽造文書之構成
    要件有間。故被告等所辯，應屬有據，堪予採信。此外，復查無其他積極證據，
    足資證明被告等確有如公訴人所指之犯行。本件不能證明被告犯罪，原審為其無
    罪之諭知，認事用法，核無違誤。檢察官上訴意旨仍以被告乙○○、戊○○所述
    不符之供詞瑕疵為理由，認其辯辭不可採，而指摘原審判決不當，難認為有理由
    ，應予駁回。至告訴人與被告乙○○所約定之流質契約（即公訴人所稱之絕押契
    約）是否有效，係屬民事糾葛，應另循民事程序解決，併予敘明。
九、據上論斷，應依刑事訴訟法第三百六十八條，判決如主文。
十、本案經檢察官丁○○到庭執行職務。
中      華      民      國    八十九      年      十      月    十一    日
                              臺灣高等法院臺中分院刑事第八庭
                                    審判長法  官  羅  得  村
                                          法  官  劉  榮  服
                                          法  官  古  金  男
右正本證明與原本無異。
如不服本判決應於收受送達後十日內向本院提出上訴書狀，其未敘述上訴之理由者並
得於提起上訴後十日內向本院補提理由書（均須按他造當事人之人數附繕本）。
                                          書記官  林  世  傑
中    華      民      國    八十九      年      十      月    十三    日
                                                                        Ｋ


司法院資訊處製作；財團法人民間司法改革基金會備份。
